【裁判字號】    97,交抗,1769
【裁判日期】    971027
【裁判案由】    違反道路交通管理處罰條例
【裁判全文】
臺灣高等法院交通事件裁定            97年度交抗字第1769號
    抗告人  即
    原處分機關  交通部公路總局臺北區監理所
    代  表  人  甲○○
    受 處分 人  乙○○
上列抗告人因受處分人違反道路交通管理處罰條例案件，不服
台灣板橋地方法院中華民國97年9 月24日所為裁定（97年度交聲
字第1905號）提起抗告，裁定如下：
    主      文
抗告駁回。
    理      由
一、受處分人乙○○所有SL-4812 號牌自用小客車，於民國90年
    2 月25日14時36分許，在臺北縣土城市○○路○ 段93巷6 號
    前，「紅線違停」違規，經臺北縣政府警察局土城分局依違
    反道路交通管理處罰條例第56條第1 項第1 款規定，逕行拖
    吊舉發第C00000000 號違規單。
    原處分機關於97年3 月21日以北監自裁字第裁40-C00000000
    號，違反道路交通管理事件裁決書裁處受處分人罰鍰新臺幣
    1200 元。
    受處分人以裁決書記載受處分人於上述時、地，因「紅線違
    停」違規，固經舉發；但受處分人於逾7 年以後（即97 年3
    月21日）才收受裁決結果，認已罹於行政罰法第27條規定的
    裁罰權時效3 年，請求撤銷原處分等語，聲明異議。
二、原裁定將原處分撤銷，諭知不罰，理由如下：
（一）時效制度與人民權利義務有重大關係，目的在於尊重既存
      事實狀態、維持法律秩序安定，與公益有關，須逕由法律
      明定，不得授權行政機關衡情以命令訂定或由行政機關依
      職權以命令訂定，司法院大法官釋字第474 號解釋理由書
      參照。
      國家刑罰權對於死刑、無期徒刑等重罪，尚設有追訴權時
      效制度，刑法第80條以下參照，對於惡性輕微的行政罰，
      如妨害安寧秩序、善良風俗等，也有社會秩序維護法第31
      條：「違反本法行為，逾2 個月者，警察機關不得訊問、
      處罰，並不得移送法院。前項期間，自違反本法行為成立
      之日起算。但其行為有連續或繼續之狀態者，自行為終了
      之日起算」的裁處時效規定。
      舉重以明輕，對於惡性更低的交通秩序罰，即無放任而得
      永久追訴處罰之理。
      行政罰法於94年1 月14日經立法院三讀制定，同年2 月5
      日經總統公布，該法第27條第1 項規定：「行政罰之裁處
      權，因3 年期間之經過而消滅。」第2 項規定「前項期間
      ，自違反行政法上義務之行為終了時起算。但行為之結果
      發生在後者，自該結果發生時起算。」立法理由略以：「
      本條係有關行政罰裁處權時效的規定。行政罰裁處權行使
      與否，不宜懸之過久，而使處罰關係於不確定狀態，影響
      人民權益；亦不宜過短，以免對社會秩序維護有所影響。
      」等語。
      可認公路監理主管機關對於違反道路交通管理事件行為人
      ，是否行使裁罰權，不宜久懸不決，而使處罰關係處於不
      確定狀態，致影響人民權益，本院95年度交抗字第89號、
      第926 號等裁定，同此見解。
      時效制度的功能實為求法秩序早日確定所必要，與違規事
      實是否確實存在無涉，自不容行政機關違背此一法秩序安
      定原則。
（二）行政行為應受法律及一般法律原則拘束；行政行為應以誠
      實信用方法，並保護人民正當合理的信賴。行政程序法第
      4 條、第8 條明文規定。
      行政行為應以誠實信用方法、需符合信賴保護原則，早為
      學界及實務界肯認。前述行政程序法有關規定，為此一原
      則的明文化，且為法律所揭示的行政程序保障原則，為行
      政法理上具有憲法位階的法律原則。故前述行政程序法、
      行政罰法規定，於行政機關的行政行為，均應予以適用。
      所謂「誠實信用原則」是指在具體的權利義務關係，依正
      義公平方法，確定並實現權利內容，避免一方犧牲他方利
      益以圖利自己，應以權利人及義務人雙方利益為衡量依據
      ，並應考察權利義務的社會上作用，於具體事實妥善運用
      的方法。
      因此於行政罰法施行前的交通違規行為，公路監理主管機
      關長期怠於作成裁決，不但使裁處權長久處於懸而未決狀
      態，且致使受處分人遭受處罰機關突襲性的行政裁罰，顯
      然違反人民對於交通裁罰制度的合理信賴，也與誠實信用
      原則有悖，且情節重大。
      處罰機關長時間延宕而未作出裁決或裁決後遲未執行，受
      裁罰人如對於違規事實有所爭執，往往因時隔久遠，致未
      能立即提出有利證據，權益甚鉅。
      因此，處分機關長期怠於執行交通裁罰處分的不利益，應
      責由處分機關自行承擔，並無轉嫁由受裁罰人承受之理。
（三）道路交通管理處罰條例第90條規定：「違反本條例之行為
      ，自行為成立之日起，為有連續或繼續之狀態者，自行為
      終了之日起，逾3個月不得舉發，但汽車肇事致人受傷或
      死亡案件，因肇事責任不明，已送鑑定者，其期間自鑑定
      終結之日起算。」
      立法修正說明：原條例對於違反本條例行為的舉發與處罰
      執行未有期間規定，就社會秩序的安定，有欠妥適。是以
      增列違反本條例行為的舉發與處罰執行期限，以免違反本
      條例行為，有久未舉發或處罰確定久未執行的情形存在，
      86年1 月22日道路交通管理處罰條例部分條文修正草案條
      文對照表第90條說明項參照。
（四）交通案件裁處程序，依道路交通安全管理處罰條例第9條
      規定分為舉發與裁決程序。除符合同條第1 項前段規定以
      外，非經舉發及裁決程序即非已完成交通案件裁處程序。
      交通事件裁決以先前舉發的事實為基礎，並未重新再為實
      體審查，性質上僅為重複處置（也稱重複處分），並非另
      一新行政處分而與先前的舉發同為一個處分。
      「舉發」於法律實質意涵已包含具有處罰性質內涵的裁決
      。程序上並不因「舉發」或「裁決」而分割為2 種不同法
      律效果；換言之，不因交通監理行政程序處理區分「舉發
      」與「裁決」2 項步驟而異其法律效果。
      因此行政罰法第45條第2 項所稱「裁處」應指違規事實尚
      未經發現而進行法律訴追；若已經舉發則非該條所稱的裁
      處。否則，十數年前或數十年前由警察機關所為「舉發」
      的交通違規案件，僅因該管警察機關經年累月未見清理或
      機關業務承受事宜變更，抑或公路監理主管機關業務疏失
      ，致未於3 年內裁罰，嗣因違規查詢系統偶然查得仍有未
      清結的罰鍰案件，即加以裁處，顯然形同行政機關永久得
      為處罰的不確定結果。
（五）雖然道路交通管理處罰條例並無裁決權時效消滅規定；但
      條例第2 條規定：「本條例未規定者，依其他法律規定。
      」固然其他法律，也無關於裁決權消滅時效規定；但依司
      法院大法官釋字第474 號解釋意旨，此時應尋找相近似法
      規加以類推適用。
      由行政罰法第1 條但書規定得認行政罰法是處於行政處罰
      關係中普通法的性質。除特別法另有規定外均應適用行政
      罰法。
      行政罰法第27條第1 項立法目的在於避免處罰關係處於不
      確定狀態，故設有3 年的時效制度，為落實行政程序法第
      4 條規定，使行政行為皆能符合一般法律原則，以達依法
      行政的要求。
      為全面落實時效制度，行政罰法第45條第1 項訂有溯及既
      往規定，以濟舊時法制未全之弊。
      因此，本於落實時效制度的法理，裁決時效的計算應類推
      適用行政罰法第45條第1 項溯及規定，與舉發權時效合計
      為3 年。
      因前已有受法律訴追的舉發行為而不符合行政罰法第45條
      第1 項規定「未經裁處」要件，故不應類推適用同條第2
      項時效起算規定。
（六）原處分裁決書的依據為臺北縣政府警察局土城分局北縣警
      交字第C00000000 號舉發違反道路交通管理事件通知單。
      其上記載違規時間：90年2 月25日14時36分、到案日期：
      90年3 月12日前；而本案裁決日期為97年3 月21日，為受
      處分人違反條例行為後7 年餘才作出裁決處分、完成交通
      案件裁處程序。
      原處分機關就受處分人經警舉發的違規事實，其裁處權的
      行使，應適用95年2 月5 日施行的行政罰法第27條第1項
      規定，受3 年裁處權期間的時效限制。原處分機關的行政
      罰裁處權因3 年期間經過已經消滅，而仍於97年3 月21日
      為本案裁決處分，該處分當然無效。
      原處分機關既有如上重大明顯的瑕疵，即不合法。依行政
      程序法第111 條第7 款規定，原處分應予撤銷，諭知受處
      分人不罰。
三、經核原審認定原處分無可維持，予以撤銷並諭知受處分人不
    罰，並無不合。
    抗告人認仍以原審的答辯：應適用95年2 月5 日施行的行政
    罰法，自95年2 月5 日起計算3 年的法定時效期間等語，提
    起抗告，並無理由，應予駁回。
四、依道路交通案件處理辦法第26條，刑事訴訟法第412條，裁
    定如主文。
中    華    民    國    97    年    10    月    27    日
                  刑事第六庭  審判長法  官  林堭儀
                                    法  官  吳淑惠
                                    法  官  郭豫珍
以上正本證明與原本無異。
不得再抗告。
                                    書記官  胡勤義
中    華    民    國    97    年    10    月    30    日


司法院資訊處製作；財團法人民間司法改革基金會備份。
